【裁判字號】    96,訴,802
【裁判日期】    970130
【裁判案由】    偽證
【裁判全文】
臺灣雲林地方法院刑事判決               96年度訴字第802號
公  訴  人  臺灣雲林地方法院檢察署檢察官
被      告  甲○○
                      號
指定辯護人  蔡金保律師
上列被告因偽證案件，經檢察官提起公訴（96年度偵字第4463號）
，本院判決如下：
    主  文
甲○○無罪。
    理  由
一、公訴意旨略以：被告甲○○係歐俊龍之前妻，歐俊龍（所涉
    背信部分，已判決確定）於擔任武田營造股份有限公司（下
    稱武田公司）董事長期間，以武田公司之名義，向國產實業
    建設股份有限公司（下稱國產公司）購買合計新臺幣（下同
    ）171, 275元之預拌混凝土1 批，卻用於其私人位於雲林縣
    斗南鎮阿丹里建國派出所對面之農舍工程，前經臺灣雲林地
    方法院檢察署檢察官提起公訴，並由臺灣雲林地方法院以95
    年度易字第202 號案件（下稱歐俊龍前案）審理。詎甲○○
    明知上情，竟為掩飾歐俊龍違背任務，致武田公司事後遭國
    產公司追償171,275 元債務受有損害之事實，基於偽證之犯
    意，於95年11月22日、95年12月27日在臺灣雲林地方法院審
    理前開背信案件時，就蓋在雲林縣斗南鎮阿丹里建國派出所
    對面之農舍非歐俊龍所有，而為金標企業股份有限公司（下
    稱金標公司）所有，係金標公司委託歐俊龍代為採購本案預
    拌混凝土供工程施作等於案情有重要關係之事項，於供前具
    結後虛偽陳述稱：其為金標公司負責人，金標公司曾施作武
    田公司承攬之嘉義市○○○○路段候車亭視覺景觀改善工程
    （下稱車亭工程），武田公司尚未給付該筆工程款債務，遂
    由武田公司承攬金標公司位於雲林縣斗南鎮阿丹里建國派出
    所對面之鐵皮屋整地工程，該鐵皮屋所坐落之土地為歐俊龍
    所有，建築物為金標公司所有，整地所需之混凝土由金標公
    司委託武田公司向國產公司訂購，並以購買混凝土之貨款用
    來抵銷武田公司先前因車亭工程積欠之債務，歐俊龍在金標
    公司擔任設計工作，有支領薪水，興建鐵皮屋時，歐俊龍亦
    為武田公司負責人，雙方有簽訂以上開兩件工程款項相抵之
    契約云云。惟其證詞未經法院採信，仍認定歐俊龍為武田公
    司處理事務，意圖為自己不法之利益，為違背其任務之行為
    ，致生損害於武田公司之財產，而判處歐俊龍有罪，因認被
    告甲○○涉犯刑法第168 條之偽證罪嫌。
二、按犯罪事實應依證據認定之，無證據不得認定犯罪事實；不
    能證明被告犯罪者，應諭知無罪之判決，刑事訴訟法第154
    條第2 項、第301 條第1 項分別定有明文。又刑法第168 條
    偽證罪之成立，係以「於執行審判職務之公署審判時或於檢
    察官偵查時，證人、鑑定人、通譯於案情有重要關係之事項
    ，供前或供後具結，而為虛偽陳述者」為要件。而證人現為
    或曾為被告之配偶者，或證人恐因陳述致自己或與其有前開
    關係之人受刑事追訴或處罰者，均得拒絕證言，刑事訴訟法
    第180 條第1 項及第181 條亦有明文，其立法旨在免除證人
    陷於抉擇控訴與其具有一定身分關係之人、或陳述不實而受
    偽證之處罰、或不陳述而受罰鍰處罰，甚而主觀上認為違反
    具結文將受偽證處罰之困境。又為確保證人此項權利，同法
    第185 條更明定：「訊問證人，應先調查其人與被告有無第
    180 條第1 項之關係，如證人與被告有第180 條第1 項之關
    係者，應告以得拒絕證言」，是證人與被告是否具有刑事訴
    訟法第180 條第1 項可得拒絕證言之關係者，乃法院應依職
    權調查之事項，法院並負有告知義務，在證人享有拒絕證言
    權時，法院即有義務告以得拒絕證言，如法官或檢察官未踐
    行此項告知義務，而告以具結之義務及偽證之處罰並命朗讀
    結文後具結，將使證人陷於如前所述之抉擇困境，無異剝奪
    證人此項拒絕證言權，自係侵犯證人此項權利（最高法院94
    年度臺上字第51號判決意旨參照）。
三、訊據被告堅決否認有何偽證犯行，辯稱：我說的是實在的云
    云。指定辯護人則為被告辯護稱：被告與歐俊龍具有刑事訴
    訟法第180 條第1 項第1 款所定之「曾為配偶」關係，本得
    拒絕證言，法院於歐俊龍前案審理時，並未告知被告得拒絕
    證言，已違背正當法律程序，所取得之證言，不論真偽，均
    不構成偽證罪，而被告於歐俊龍前案審理時之證言，雖不為
    法院採信，但該判決推論過程非無瑕疵，歐俊龍以武田公司
    名義承包工程，與國產公司簽訂之契約還充當連帶保證人，
    購買之混凝土所使用之工地，其土地所有權人為歐俊龍本人
    ，如果歐俊龍有意背信使詐，應該設法避嫌，是被告在該案
    所為之證述是否虛偽，仍有合理懷疑等語。經查：
    (一)被告於95年11月22日、95年12月27日歐俊龍前案審理時為
      證人，就該案有重要關係之事項，有為虛偽之陳述：
      1.由被告於歐俊龍前案審理時所提出之嘉義市政府工程契
        約書（本院卷(二)第111-156 頁）可知，當時締約之當事
        人為嘉義市政府及武田公司，整本契約書內容，未見有
        何轉包或分包予金標公司之記載，且該契約書第12條第
        15款第1 目前段已明白約定「廠商不得將契約轉包」。
        且證人黃世直即車亭工程締約當時武田公司之負責人（
        見武田公司變更登記表可證，本院卷(二)第10-11 頁）亦
        證稱：車亭工程沒有轉包給金標公司，依合約規定，本
        工程不能轉包，武田公司是直接向嘉義市政府承包，並
        無轉包予金標公司等語（本院卷(二)第78-80 頁），足認
        武田公司所承攬之車亭工程並未轉包予金標公司。
      2.而歐俊龍於94年5 月30日本院94年度簡上字第12號民事
        事件準備程序中已證稱：93年4 月26日，以武田公司名
        義向國產公司訂購之預拌混凝土，是用在我個人土地的
        工程（本院卷(二)第34 -35頁），核與其所出具之切結書
        內容相符（本院卷(二)第6 頁），應堪採信。證人即國產
        公司職員莊建賓亦證稱：歐俊龍主動向其訂購預伴混凝
        土，歐俊龍有說這批混凝土是武田公司要用，訂約過程
        中並未提到金標公司（本院卷(二)第48-49 頁）。證人李
        豐釋證稱：93年5 月6 日的預伴混凝土簽收單是我簽收
        的，當時我不是武田公司的員工，是歐俊龍叫我去農舍
        做工，請我幫他簽收混凝土（本院卷(二)第35頁）。證人
        黃世直亦證稱：當時已經知道國產公司向武田公司催討
        貨款的事情，歐俊龍向武田公司解釋是歐俊龍自己要蓋
        農舍，所以歐俊龍簽了切結書以示負責（本院卷(二)第83
        頁反面），堪認該建國派出所對面之鐵皮屋工程係歐俊
        龍之私人農舍，與金標公司無關。
      3.然被告於歐俊龍前案審理時，竟證稱：金標公司曾施作
        武田公司承攬之車亭工程，武田公司尚未給付該筆工程
        款債務，遂由武田公司承攬金標公司鐵皮屋整地工程，
        鐵皮屋建築物為金標公司所有，整地所需之混凝土由金
        標公司委託武田公司向國產公司訂購，並以購買混凝土
        之貨款用來抵銷武田公司先前因車亭工程積欠之債務云
        云，有歐俊龍前案於95年11月22日、95年12月27日之審
        判筆錄各1 份及證人結文2 紙在卷足憑（本院卷(二)第52
        -57 頁、第66-76 頁、第58頁反面、第95頁反面），足
        認被告上開證言為虛偽陳述。指定辯護人認被告所為證
        言是否虛偽仍有合理懷疑，並無足採。
    (二)惟查被告曾為歐俊龍之配偶，有被告之全戶戶籍資料查詢
      結果1 紙在卷足憑（本院卷(一)第17頁）。而本院於95年11
      月22日、95年12月27日歐俊龍前案審理時，既以證人身份
      傳喚被告到庭接受詰問，被告因上開身分關係享有拒絕證
      言權，審判長有告知被告此項權利之義務。再按審判期日
      之訴訟程序，專以審判筆錄為證，刑事訴訟法第47條定有
      明文，而依前開2 次審理期日之審判筆錄記載（本院卷(二)
      第46-58 頁、第64-94 頁），審判長均未告知被告得拒絕
      證言，卻命其朗讀結文，告知具結義務及偽證處罰後具結
      ，經勘驗歐俊龍前案於95年11月22日審判期日之錄音結果
      ，審判筆錄記載內容與錄音相符，審判長並未告知被告得
      拒絕證言，有本院96年12月24日勘驗筆錄在卷可稽（本院
      卷(一)第46頁），是於歐俊龍前案95年11月22日、95年12月
      27日審理時，法院並未告知被告得拒絕證言，應堪認定。
      檢察官因歐俊龍前案於95年12月27日審理期日之錄音有雜
      音聽不清楚，請求函詢本院刑事第九法庭（應為刑事第五
      庭之誤），以查明該次審判筆錄記載與當時錄音是否相符
      ，核無必要，併此敘明。
    (三)綜上，被告於歐俊龍前案審理時為證人，雖就案情有重要
      關係之事項，為虛偽陳述，但因被告曾為歐俊龍之配偶，
      與該案被告歐俊龍有刑事訴訟法第180 條第1 項第1 款之
      關係，法院未告知被告得拒絕證言，已違背法定程序，不
      能論以刑法第168 條之偽證罪。
四、本件公訴人所提出之證據，不足為被告有罪之積極證明，無
    從說服本院形成被告有罪之心證，依前揭條文規定，應為被
    告無罪判決之諭知。
據上論斷，應依刑事訴訟法第301 條第1 項，判決如主文。
本案經檢察官乙○○到庭執行職務。
中    華    民    國    97    年    1     月    30    日
                  刑事第二庭  審判長法  官 劉 國 賓
                                    法  官 廖 淑 華
                                    法  官 王 素 珍
以上正本證明與原本無異。
如不服本判決，應於判決收受後10日內，向本院提出上訴狀（須
附繕本）。
                                    書記官 吳 伊 婷
中    華    民    國    97    年    1     月    30    日


司法院資訊處製作；財團法人民間司法改革基金會備份。
